臺灣高等法院民事判決　　　　　　　 92年度勞上易字第109號
上　訴　人　中華商業銀行股份有限公司
法定代理人　高繁雄
訴訟代理人　郭疆平律師
被 上訴 人　甲○○
訴訟代理人　黃東熊律師
上列當事人間請求恢復工作等事件，上訴人對於中華民國92年8
月12日台灣台北地方法院92年度勞訴字第84號第一審判決提起上
訴，本院於94年6月22日言詞辯論終結，判決如下：
    主      文
原判決廢棄。
被上訴人在第一審之訴及其假執行之聲請均駁回。
第一、二審訴訟費用由被上訴人負擔。
    事實及理由
壹、程序部分：上訴人之法定代理人於本院審理中由王又曾變更
    為高繁雄，茲據高繁雄聲明承受訴訟，依法核無不合，應先
    敘明。
貳、實體部分：
一、被上訴人主張：被上訴人為上訴人銀行之職員，擔任技術兼
    總務之工作，任職5年多以來盡忠職守，並獲記嘉獎，詎上
    訴人銀行於91年9月10日以勞動基準法第11條第4款雇主業務
    性質變更，有減少勞工之必要，又無適當工作可供安置為由
    ，通知將被上訴人於91年10月1日資遣。然上訴人銀行於資
    遣被上訴人時，並無業務性質變更，有減少勞工之必要，又
    非無適當工作可供安置之情事，於資遣被上訴人同時，尚對
    外召募人員，上訴人之資遣為不合法，兩造僱傭關係依然存
    在，被上訴人仍得請求報酬，被上訴人被資遣時之薪資為每
    月新台幣（下同）28,730元，求為命上訴人給付91年9月10
    日起至92年5月10日止8個月薪資229,840元、91年度相當於1
    個月薪資之工作獎金28,730元、相當於半個月薪資之績效獎
    金14,365元，合計244,205元，及自起訴狀繕本送達翌日起
    至清償日止，按年息5％計付利息之判決等語（原審為被上
    訴人勝訴之判決，上訴人不服提起本件上訴）。並聲明：上
    訴駁回。
二、上訴人則以：被上訴人係上訴人所屬板橋分行任用之一級技
    術員，平日之任務，除擔任公務車之司機外，僅於分行內之
    電器設備偶有故障時，從事簡易之修繕工作。因近年景氣低
    靡，金融業間競爭激烈，上訴人為求有效減少人事成本，提
    昇營運績效，經檢討各分行之公務車輛配置及人員使用情形
    ，認為運送鈔券之工作委由保全業者執行後，業務上如需有
    人駕車時，可由基層行員兼代，無須配置技術員專責駕駛，
    而技術員兼代之其他簡易修繕業務，亦非經常性工作，且多
    屬總務性質，可委外處理，無設專職之必要，決議將原先技
    術員負責之業務分由基層行員及總務單位處理，除少數分行
    因業務性質特殊而予維持現狀外，不再任用技術員。上訴人
    公司乃於91年9月間訂定頒佈「中華商業銀行事務員甄選進
    用作業要點」，並將符合資格之駕駛技術員改敘為事務員，
    從事單位總務、文書處理及駕駛等基層工作，其餘則依勞動
    基準法規定予以資遣。上訴人公司為使技術員能多有改敘留
    任之機會，並將年齡限制由原35歲以下放寬至40歲，惟被上
    訴人不具備轉任事務員所須之資格，且依被上訴人之學經歷
    及年齡，實無適合之工作可資安置，上訴人依勞動基準法第
    11條第4款規定，將被上訴人資遣，於法並無不合。資遣後
    兩造之僱傭關係已不存在，上訴人已無支付薪資之義務等語
    ，資為抗辯。並聲明：(一)原判決廢棄。(二)被上訴人在第一審
    之訴及其假執行之聲請均駁回。
三、被上訴人主張其原為上訴人銀行之職員，擔任技術兼總務之
    工作，任職5年多以來盡忠職守，並獲記嘉獎，嗣經上訴人
    銀行於91年9月10日以勞動基準法第11條第4款雇主業務性質
    變更，有減少勞工之必要，又無適當工作可供安置為由，通
    知將被上訴人於91年10月1日資遣，被上訴人被資遣時之薪
    資為每月28,730元之事實，業據其提出上訴人銀行員工離職
    證明書、上訴人銀行工員任免調遷通知書、上訴人銀行行員
    考績通知書、上訴人銀行行員獎懲通知書為證（原審卷第8
    至10頁、第11頁），並為上訴人所不爭執，堪信為真實。
四、被上訴人主張上訴人銀行於資遣被上訴人時，並無業務性質
    變更，有減少勞工之必要，又非無適當工作可供安置之情事
    ，於資遣被上訴人同時，尚對外召募人員，上訴人之資遣為
    不合法，兩造僱傭關係依然存在，上訴人應給付被上訴人91
    年9月10日起至92年5月10日止8個月薪資229,840元、91年度
    相當於1個月薪資之工作獎金28,730元、相當於半個月薪資
    之績效獎金14,365元，合計244,205元，及自起訴狀繕本送
    達翌日起至清償日止，按年息5％計付之利息，上訴人則否
    認之，並以前開情詞置辯。是本件爭點厥為：上訴人資遣被
    上訴人之行為是否合法？茲分述如下：
  (一)按雇主業務性質變更，有減少勞工之必要，又無適當工作可
    供安置時，得不經預告終止勞動契約，勞動基準法第11條第
    4款定有明文，故雇主得因業務性質變更，而依上開規定不
    經預告終止勞動契約者，需符合有減少勞工之必要，且無適
    當工作可供安置之要件。上訴人以近年景氣低靡，金融業間
    競爭激烈，為求有效減少人事成本，提昇營運績效，於91年
    7月、8月兩度召開專案會議，檢討各分行之公務車輛配置及
    人員使用情形，認為運送鈔券之工作委由保全業者執行後，
    於業務需上如需有人駕車時，可由基層行員兼代，無須配置
    技術員專責駕駛，而技術員兼代之其他簡易修繕業務，亦非
    經常性工作，且多屬總務性質，可委外處理，無設專職之必
    要，決議將原先技術員負責之業務分由基層行員及總務單位
    處理，除少數分行因業務性質特殊而予維持現狀外，不再任
    用技術員等情，已據上訴人陳明在卷，並有上訴人公司91年
    7月26日、91年8月8日，第1次及第2次公務車輛配置及人員
    使用情形討論會議紀錄在卷可稽（原審卷第29至33頁）。上
    訴人所辯，因關於技術員職務之執行方式變更，除少數分行
    因業務性質特殊而維持現狀外，無需再任用技術員，堪信為
    真實。
  (二)被上訴人於86年間，經勞工局就業輔導中心之推介，應徵進
    入上訴人公司所屬之板橋分行，以一級技術員之職缺任用，
    並擔任駕駛之工作，此有上訴人所提之中華商業銀行儲備工
    員登記表可稽（原審卷第28頁），由該登記表中被上訴人所
    填之應徵職務為「駕駛」，可知被上訴人應徵時主要之工作
    項目即為駕駛一職。且被上訴人平日之任務除擔任公務車之
    司機外，於分行間之電器設備偶有故障時，從事簡易之修繕
    工作，亦為兩造所不爭。然擔任公務車司機及簡易電器修繕
    工作等部分之業務，性質上係為輔助銀行本業之推展而生，
    與一般銀行人員係從事於金融存貸之業務，性質上並不相同
    ，故當時上訴人錄取被上訴人告擔任技術員一職時，僅就其
    是否勝任駕駛一職而為考量，並未就被上訴人之基本學歷、
    年齡、事務處理能力上多加設限乙節，亦堪認定。
  (三)因近年景氣低靡，金融業間之競爭激烈，上訴人86年度每股
    淨值為1.08元，87年度每股淨值降為0.63元，88年度每股淨
    值又降為0.18元，89年度每股淨值再降為0.07元，90年度每
    股淨值更降為-0.47元；其後因進行人事精簡，91年度每股
    淨值乃由負轉正，而為0.08元，有上訴人提出之上訴人銀行
    上開各年度損益表在卷可考（本院卷一第52至57頁）。上訴
    人為求有效減少人事成本，提昇營運績效，乃檢討各分行之
    公務車輛配置及人員使用情形，並針對各分行之技術員（即
    駕駛）配置之必要性作成決議，除少數分行因業務性質特殊
    而予維持現狀外，其餘分行之技術員不再任用，現行技術員
    符合事務員任用條件者，得改敘為事務員留用，其餘則依勞
    基法規定予以資遣，此有上訴人提出之中華商業銀行第一、
    二次公務車輛配置及人員使用情形討論會議記錄在卷可稽（
    原審卷第29至33頁）。為此並制訂中華商業銀行事務員甄選
    進用作業要點（原審卷第34頁），資格條件中年齡部分為35
    歲（含）以下，嗣因上訴人為使原任之技術員能增加改敘留
    任之機會，將年齡限制由35歲以下放寬至40歲，惟因被上訴
    人不具備轉任事務員所須資格，故上訴人除先予預告外，並
    依年資核發資遣費予被上訴人。觀諸中華商業銀行事務員甄
    選進用作業要點，其年齡設限為35歲以下，嗣放寬為40歲，
    上訴人上開為求有效減少人事成本，提昇營運績效，除少數
    分行因業務性質特殊而予維持現狀外，其餘分行之技術員不
    再任用，現行技術員符合事務員任用條件者，得改敘為事務
    員留用，其餘則依勞基法規定予以資遣，為此並將事務員年
    齡限制由35歲以下放寬至40歲，使原任之技術員能增加改敘
    留任之機會。就上訴人為上開討論會議決議時，上訴人公司
    91年度損益表尚未算出，依當時供參考之90年度損益表，每
    股淨值-0.47元，處於虧損狀態，上訴人為救亡圖存，決議
    對多數分行之技術員不再任用，難謂有何不宜。被上訴人最
    初進入上訴人公司，即係應徵駕駛一職，已如前述。是以其
    所需之資格及其條件自不較事務員嚴謹，上訴人為考量內部
    之技術員能改敘為事務員留任，而制訂事務員甄選進用作業
    要點，惟考量事務員與技術員之工作項目不同，因而設立一
    定之條件，自無不妥。況上訴人既因業務性質變更，有減少
    勞工之必要，而其工作性質存有之職缺無法完全容納所有之
    技術員，上訴人既已開放技術員轉任為事務員，期間並有江
    錦煌、劉家銚、陳健光、鄭朝隆等四位獲轉任改敘為事務員
    ，除陳健光外，其餘三名年齡均未滿40歲，陳健光雖於改敘
    為事務員時已逾40歲，然因具原住民身分，符合優先錄用資
    格，且每月可抵扣雇用不足之應徵代金15,840元，實際薪資
    成本19,770元（原審卷第35頁）。足見上訴人關於技術員轉
    任為事務員，除陳健光因身分關係，應予優先錄用外，並可
    抵扣雇用不足之應徵代金，達到實質上降低人事費用支出之
    目的，餘江錦煌、劉家銚、鄭朝隆三名年齡均未滿40歲，上
    訴人確遵守其自行制訂之事務員甄選進用作業要點。因被上
    訴人不符上開事務員甄選進用作業要點之規定，無法轉任為
    事務員，並依前開勞基法規定予以資遣，自屬合法，並無不
    妥。
  (四)被上訴人主張上訴人公司於資遣被上訴人後，復進用事務員
    吳東昆，足見上訴人並無業務性質變更，有減少勞工之必要
    ，又非無適當工作可供安置之情事，故上訴人之資遣為不合
    法，兩造僱傭關係依然存在云云。惟查被上訴人原任職之上
    訴人板橋分行原僅有被上訴人一名技術員，有上訴人公司營
    業單位技術員∕事務員配置決議表影本在卷可稽（原審卷第
    33頁），然該決議表明確載明於第二次決議時就技術員部分
    決議不再任用，並於備註欄註明：「統一規範以任用事務員
    為原則」，依前所述，被上訴人因未能符合上訴人所定之事
    務員甄選進用作業要點，而無法轉任改敘為事務員，並依勞
    基法規定予以資遣，則上訴人依該職位所需之條件任用他人
    ，於法並無不合。而上訴人板橋分行於資遣被上訴人後，復
    進用之事務員吳東昆，工作內容為總務、文書處理等，有上
    訴人企金北六區現有人力配置表、吳東昆人事資料表在卷可
    按（本院卷二第12、13頁），新進用之人員，顯非以駕駛為
    工作內容。被上訴人據此主張上訴人之資遣為不合法，兩造
    僱傭關係依然存在，希望上訴人能支付薪資，約支付至60歲
    大約需給付被上訴人500萬元云云，自屬無據，無由准許。
  (五)基上說明，上訴人為縮減人力以減少支出，決議原則上不再
    任用技術員，是其抗辯於91年9月10日以後有業務性質變更
    之事實，既堪認定。則其依勞動基準法第11條第4款規定，
    資遣被上訴人，於法並無不合，兩造勞動契約已因法定原因
    之成就而合法終止，從而被上訴人主張兩造勞動契約關係仍
    有效存在，並據以請求被上訴人給付薪資、工作獎金、績效
    獎金及遲延利息，即非有理，應予駁回。
五、綜上所述，兩造間之僱傭契約既已合法終止，且上訴人並無
    受領遲延之情事，則被上訴人本於兩造契約仍然有效存在及
    民法第487條規定，請求上訴人給付91年10月1日至92年5月
    31日止8個月之薪資229,840元、91年度工作獎金28,730元、
    91年度考績獎金14,365元，合計272,935元，及自起訴狀繕
    本送達翌日，即92年5月31日起至清償日止，按年息5％計算
    之利息，為無理由，應予駁回。原審為上訴人敗訴之判決，
    尚有未洽。上訴意旨指摘原判決不當，求予廢棄為有理由，
    爰予廢棄改判如主文所示。
六、本件事證已臻明確，兩造其餘攻擊防禦方法及舉證，經審酌
    後核與判決結果無影響，爰不逐一論述，併此敘明。
七、據上論結，本件上訴為有理由，依民事訴訟法第450條、第
    78條，判決如主文。
中　　華　　民　　國　　94　　年　　7 　　月　　6　　日
                  勞工法庭審判長法  官  游明仁
                                法  官  陳邦豪
                                法  官  魏麗娟
正本係照原本作成。
不得上訴。
中　　華　　民　　國　　94　　年　　7 　　月　　8 　　日
　　　　　　　　　　　　　　　　書記官  于  誠
